臺灣高等法院臺中分院刑事裁定
110年度毒抗字第619號
抗  告  人  
即  被  告  尤日祥



上列抗告人因聲請觀察勒戒案件，不服臺灣臺中地方法院中華民
國110年4月23日第一審裁定（110年度毒聲字第595 號），提起
抗告，本院裁定如下：
    主  文
抗告駁回。
    理  由
一、抗告人即被告尤日祥（下稱被告）抗告意旨略以：
　㈠被告於民國（下同）109年12月10日因友人溫宏斌涉及毒品案
    件，故豐原第六分局之員警持拘票前往被告住所搜查，嗣被
    告於警局做筆錄時主動提出驗尿並承認其有吸食毒品之情形
    。
　㈡被告於日前參加露得（應為「德」，理由狀誤載為「得」）
    舉辦之戒癮心理輔導得知可藉由美沙酮治療毒癮，並定期至
    豐原省立醫院追蹤驗尿。被告曾擬聲請藉由上述方式來戒除
    毒癮，惟因其於自主隔離期間，其父代為接收相關信件時忘
    記提出等情，足見被告有心戒除毒癮，且其有正常工作及須
    照料年邁雙親之情況，懇請法官考量被告未判處過美沙酮戒
    癮治療之機會等語。
二、
　㈠按依109 年1 月15日修正公布、同年7 月15日施行之毒品危
    害防制條例第20條第3 項規定，犯第10條之罪於觀察、勒戒
    或強制戒治執行完畢釋放後，3 年後始再犯者，不論其行為
    係在新法施行生效前或施行生效後所為（同條例第35條之1 
    第1 、2 款參照），均應適用同條第1 、2 項（即應先觀察
    勒戒或強制戒治）之規定，本次修正係基於憲法保障人民之
    生存權，及根據每個國民生存照顧需要提供基本給付之理念
    ，為協助施用毒品者戒除毒癮復歸社會，對於經監獄監禁處
    遇後仍再犯之施用毒品者，更應恢復以機構內、外之治療協
    助其戒除毒癮。此即本次修正毒品條例第20條第3 項關於施
    用毒品者所謂「3 年後再犯」係何所指之立法真諦。換言之
    ，除檢察官優先適用毒品條例第24條命附條件緩起訴處分處
    遇（不論幾犯，亦無年限）外，對於施用毒品初犯者，即應
    適用第20條第1項、第2項為機構內之觀察、勒戒或強制戒治
    ；若於上開機構內處遇執行完畢釋放後，「3 年內再犯」者
    ，依第23條第2項規定，應依法追訴；倘於「3 年後再犯」
    ，自應再回歸到傳統醫療體系機構內重為觀察、勒戒或強制
    戒治之治療。是對於戒除毒癮不易者，唯有以機構內、外處
    遇及刑事制裁等方式交替運用，以期控制或改善其至完全戒
    除毒癮。申言之，現行毒品條例既認施用毒品者具有「病患
    性犯人」特質，強調「治療勝於處罰」、「醫療先於司法」
    ，對於第20條第3 項及第23 條第2 項所謂「3年後（內）再
    犯」，自應跳脫以往窠臼，以「3 年」為期，建立「定期治
    療」之模式。準此，第20條第3 項規定中所謂「3 年後再犯
    」，只要本次再犯（不論修正施行前、後）距最近1 次觀察
    、勒戒或強制戒治執行完畢釋放，已逾3 年者，即該當之，
    不因其間有無犯第10條之罪經起訴、判刑或執行而受影響（
    最高法院刑事大法庭109年度台上大字第3826 號裁定意旨參
    照）。
　㈡次按毒品危害防制條例第20條第1 項規定之觀察、勒戒處分
    ，並非對於施用毒品犯罪者之懲處，而係針對受處分人將來
    之危險所為預防、矯正措施之保安處分，目的係為斷絕施用
    毒品者之身癮及心癮，並屬強制規定，凡犯毒品危害防制條
    例第10條之罪者，經檢察官聲請，法院僅得依法裁定受處分
    人令入勒戒處所觀察、勒戒，並無自由裁量之餘地，亦無自
    由斟酌以其他方式替代或得以其他原因、受處分人之個人因
    素而免予執行之權。除檢察官審酌個案情形，依同條例第24
    條第1 項為附命完成戒癮治療之緩起訴處分，可排除適用觀
    察、勒戒之程序外，凡經檢察官聲請，法院僅得依法裁定令
    入勒戒處所觀察、勒戒，以查其是否仍有施用毒品傾向，並
    據以斷定幫助受處分人徹底戒毒之方法。
三、經查：
　㈠被告坦承有基於施用第一級毒品及第二級毒品之犯意，於109
    年12月9日晚間8時許，在其臺中市○○區○○路○○○村0○00號居
    處，以將海洛因注射於身體之方式，施用海洛因1次；於同
    日某時，在同一地點，將甲基安非他命以放入玻璃球內燒烤
    後吸食煙霧之方式，施用甲基安非他命1次。嗣因員警追查
    販毒案件，於109年12月10日上午11時許，持臺灣臺中地方
    檢察署檢察官核發之鑑定許可書對其採集尿液送驗，結果呈
    現安非他命、甲基安非他命、嗎啡陽性反應而查獲。被告於
    偵查中未到庭，但該等犯罪事實業經被告於警詢時供承不諱
    ，並有正修科技大學超微量研究科技中心之驗尿檢驗報告、
    臺中市政府警察局第六分局委託鑑驗尿液代號與真實姓名對
    照表、勘查採證(驗)同意書、臺灣臺中地方法院鑑定許可書
    等在卷可稽，足認其自白與事實相符，犯嫌應堪認定。
　㈡被告前因施用毒品案件，經觀察、勒戒後，認無繼續施用毒
    品之傾向，於93年9月17日執行完畢釋放，並由臺灣臺中地
    方檢察署檢察官以93年度毒偵字第3109號為不起訴處分確定
    ，有其臺灣高等法院被告前案紀錄表在卷可稽。又本次被告
    之施用毒品犯行，係屬觀察勒戒執行完畢釋放後，3年後再
    犯第10條之罪，從而本件檢察官斟酌個案具體情節，依毒品
    危害防制條例第20條第3項、第1項之規定，向原審聲請觀察
    、勒戒之處遇措施，原審因檢察官之聲請，依據現行法律規
    定，而為適法之裁定，自屬正當。
四、次查：
　㈠97年4月30日修正之毒品危害防制條例第24條第1 項採行「觀
    察、勒戒」與「緩起訴之戒癮治療」並行之雙軌模式，並無
    「緩起訴之戒癮治療」應優先於「觀察、勒戒」之強制規定
    ，參諸毒品危害防制條例第24條第2 項規定、最高法院100
    年度第1 次刑事庭會議決議之結論，檢察官對於「初犯」及
    「5年後再犯」之施用毒品案件，如為附命完成戒癮治療之
    緩起訴處分，嗣該緩起訴處分被撤銷確定，檢察官應直接予
    以起訴或聲請簡易判決處刑，而不得再向法院聲請觀察、勒
    戒；反之，如係先向法院聲請觀察、勒戒，並視被告有無繼
    續施用毒品傾向，決定是否接受強制戒治，其於觀察、勒戒
    完畢或強制戒治期滿後，最終均可獲得不起訴處分，故如將
    後續不能完成戒癮治療及司法追訴之潛在風險一併納入考量
    ，附命完成戒癮治療之緩起訴處分亦非必然有利於被告。是
    就保障被告利益之觀點而言，亦無必要將「緩起訴之戒癮治
    療」認係「觀察、勒戒」之前置處分。因此，檢察官本得依
    照個案實際情形，依法裁量決定採行何者為宜。且觀諸毒品
    危害防制條例之全部條文，並無課以檢察官於聲請觀察、勒
    戒裁定前，應訊問被告是否同意觀察、勒戒之規定，檢察官
    亦無於聲請書中說明不命被告接受戒癮治療理由之義務。另
    依毒品戒癮治療實施辦法及完成治療認定標準第6 條規定：
    「檢察官為緩起訴處分前，應得參加戒癮治療被告之同意，
    並向其說明完成戒癮治療應遵守事項後，指定其前往治療機
    構參加戒癮治療」、「未滿20歲之被告，並應得其法定代理
    人之同意。」可知，受戒癮治療者必須自行前往治療機構接
    受戒癮治療並遵守一定事項，一旦違反，其緩起訴處分即有
    可能遭到撤銷，並由檢察官依法追訴，故如檢察官欲依毒品
    危害防制條例第24條規定，以緩起訴方式替代觀察、勒戒時
    ，自應訊問行為人是否同意接受戒癮治療，是緩起訴之戒癮
    治療，應屬法律賦予檢察官偵查裁量結果之作為，不得認為
    係施用毒品者所享有之權利。而是否給予施用毒品者為附命
    完成戒癮之緩起訴處分，既屬檢察官之職權，自非法院所得
    介入審酌。況毒品危害防制條例所規定之「觀察、勒戒」程
    序，係針對受處分人所為保安處分，目的在戒除行為人施用
    毒品之身癮及心癮，以達教化與治療之目的，其立法意旨在
    幫助施用毒品者戒毒，性質上為一療程，而非懲罰，並屬強
    制規定，除檢察官審酌個案情形，依同條例第24條第1 項為
    附命完成戒癮治療之緩起訴處分外，凡經檢察官聲請法院裁
    定將被告送勒戒處所觀察、勒戒者，法院僅得就其聲請審查
    被告是否有施用毒品之行為，以及被告是否為「初犯」或為
    觀察、勒戒、強制治療執行完畢後「5 年內再犯」【按：現
    已修正為「3 年內再犯」（參毒品危害防制條例第23條第2 
    項之規定）】而為准駁之裁定，並無自由斟酌以其他方式替
    代或得以其他原因免予執行之權。而是否給予被告為附命完
    成戒癮治療之緩起訴處分，屬刑事訴訟法第253條之1 第1 
    項及第253條之2 第1 項第6 款特別賦予檢察官之職權，非
    法院所得審酌，被告亦無聲請檢察官為緩起訴之權利，檢察
    官即使未為此部分理由之說明，於法亦無不合（臺灣高等法
    院暨所屬法院 107年法律座談會刑事類提案第22號研討結果
    參照）。復按檢察官適用刑事訴訟法第253 條之1 第1 項及
    第253條之2 對被告為緩起訴處分時，另應「參酌刑法第57
    條所列事項及公共利益之維護」，並「認以緩起訴為適當」
    者，始得為之，似可認檢察官應以向法院聲請觀察、勒戒為
    原則，於例外符合上揭緩起訴處分之要件時，始得另為附命
    完成戒癮治療之緩起訴處分。而檢察官是否適用上開規定對
    被告為緩起訴處分，自得本於上開規定及立法目的，妥為斟
    酌、裁量，始予決定。而其裁量之結果，如認適於對被告為
    緩起訴處分者，固須於緩起訴處分中說明其判斷之依據，惟
    其如認為應向法院聲請觀察、勒戒者，此時因係適用原則而
    非例外，自無需贅餘交代不適於為緩起訴處分之理由。參酌
    與緩起訴處分基本立法精神與目的相同之緩刑宣告，刑事訴
    訟法第310條第5 款亦僅規範法院於宣告緩刑時，必須於理
    由欄內記載宣告緩刑之理由，實務見解並認為，不宣告緩刑
    之理由並非法定必須記載事項，且宣告緩刑與否，乃屬法院
    得依職權自由裁量之事項，法院雖未說明不予宣告緩刑之理
    由，亦難謂違法，且抗告法院原則上應尊重檢察官職權之行
    使，僅就抗告意旨所指事項為有限之低密度審查，除檢察官
    之判斷有違背法令、事實認定有誤或其裁量有重大明顯瑕疵
    外，尚不得任意指為違法（臺灣高等法院暨所屬法院106年
    法律座談會刑事類提案第37 號研討結果參照）。
　㈡又按行政院依毒品危害防制條例第24條第3項之授權，訂定「
    毒品戒癮治療實施辦法及完成治療認定標準」，其中第2條
    第2項規定：「被告有下列情事之一時，不適合為附命完成
    戒癮治療之緩起訴處分。但無礙其完成戒癮治療之期程者，
    不在此限：一緩起訴處分前，因故意犯他罪，經檢察官提起
    公訴或判決有罪確定。二緩起訴處分前，另案撤銷假釋，等
    待入監服刑。三緩起訴處分前，另案羈押或執行有期徒刑」
    。經查，被告除犯本件涉嫌施用第一級及第二級毒品罪之外
    ，另曾於108年間涉犯竊盜罪，經臺中地檢署檢察官以108年
    度偵字第26357號聲請簡易判決處刑，並經原審法院以108年
    中簡字第2438號裁判確定（判處拘役40日，如易科罰金以新
    臺幣1000元折算一日），此有前開被告前案紀錄表在卷足參
    （參本院卷第48頁至第49頁）。據此，被告已有前開戒癮治
    療認定標準第2條第2項第1款之「因故意犯他罪，經檢察官
    提起公訴或判決有罪確定」而不適合為附命完成戒癮治療之
    緩起訴處分之情形。被告既有前述竊盜罪之前案紀錄，檢察
    官於斟酌被告個案情形及卷內事證後，認為不宜依刑事訴訟
    法第253條之1第1項、第253條之2等規定，對被告為附命完
    成戒癮治療之緩起訴處分，而向原審聲請裁定被告入勒戒處
    所觀察、勒戒，以達戒癮治療之目的，此實屬檢察官行使裁
    量權之範疇，且此裁量並無違反比例原則，亦無裁量怠惰或
    恣意濫用裁量之情事，原審自無由斟酌以其他方式替代之權
    。
　㈢再按觀察、勒戒係針對施用毒品受處分人將來之危險所為預
    防、矯治措施之保安處分，並達教化與治療之目的，被告既
    有前揭施用毒品之行為，自有予以矯治並預防其將來繼續施
    用之必要性，至於被告現在是否有再施用毒品，或是已感到
    後悔，或係積極工作等情，均核與原裁定當否無涉。
　㈣至於被告另稱其家中尚有雙親需扶養等情，固值憐憫，惟核
    與毒品危害防制條例第20條第1項裁定令入勒戒處所觀察、
    勒戒之要件無涉，尚無以此為由，解免其依法應受之觀察、
    勒戒處分。實則，被告所述若為真，其應尋求親友或社福單
    位協助照料其家人始為正途，附此敘明。
五、綜上所述，原審准許檢察官之聲請，裁定被告令入勒戒處所
    觀察、勒戒，經核於法並無違誤。被告抗告意旨徒以前揭情
    詞請求撤銷原裁定，尚非可採，其抗告為無理由，應予駁回
    。
六、據上論斷，應依刑事訴訟法第412條，裁定如主文。
中　　華　　民　　國　　110 　年　　5 　　月　　26　　日
　　　　　　刑事第八庭　審判長法　官　林  清  鈞
                              法　官  黃  小  琴
                              法　官  郭  瑞  祥
以上正本證明與原本無異。
不得再抗告。 
                              書記官  賴  淵  瀛
　　　　　　　　　　　　　　　
中　　華　　民　　國　　110 　年　　5 　　月　　26　　日